【裁判字號】    89,簡上,38
【裁判日期】    891108
【裁判案由】    損害賠償等
【裁判全文】
臺灣基隆地方法院民事判決  八十九年度簡上字第三八號
    上  訴  人  乙○○
    被上訴人    甲○○
右當事人間損害賠償等事件，上訴人對於中華民國八十八年十二月十七日本院基隆簡
易庭八十八年度基簡字第二０七號第一審判決提起上訴，本院第二審合議庭判決如左
：
    主      文
上訴駁回。
第二審訴訟費用由上訴人負擔。
    事      實
甲、上訴人方面：
    一、聲明：
       （一）原判決不利於上訴人部分廢棄。
       （二）被上訴人應給付上訴人新台幣（下同）壹拾柒萬元。
    二、陳述：除與原審判決書所載者相同茲予引用外，補稱：
       （一）依過失責任原則，漏水損壞係由被上訴人修改浴廁所致，當然由損壞
             者負擔全部費用，方屬合乎法理，而心證之形成，並不是由原審之好
             、惡而定，需以不違背經驗法則為論斷，原審豈能不知。原判云，修
             復費用，上訴人分擔十分之一，若此判正確，訴訟費用由兩造各負擔
             二分之一，顯有相互矛盾及濫用心證，既以查明被上訴人係過失之一
             方，其修繕費用，當然由被上訴人負擔全部費用，方為正確。
    二、被上訴人於八十八年五月十九日庭訊時，表明上次（指八十三年度基簡字
        第一六四號回復原狀事件）鑑定方法不科學，不認同，原審命其十日內陳
        報鑑定單位，有庭訊錄音可證，但被上訴人卻一直未陳報，原判亦未追問
        ？上訴人因未見庭訊通知，所以於八十八年六月八日函詢（見案卷），原
        判於民事科主動當面對上訴人說：「我法官可以隨時不做」等語，由其言
        談，可證其判決，顯係意氣用事，另鈞院法官林金發是新來的，但於八十
        八年十二月八日在民事科當面對上訴人言：「您的事情，我聽得很多，．
        ．．．．．等」，足證鈞院對上訴人有預設立場及存有偏見，至為明確。
    三、原判對鑑定報告於庭上自認看不懂，有庭訊錄音可證，由此可見，原審對
        公文書之理解能力尚嫌不足，其對法理之見解與判斷，在欠缺豐富之社會
        經歷等不足情形下，其判決當然會有瑕疵，否則原審又怎會在庭上自己亦
        說上訴人會上訴。
    四、自八十八年五月十九日至鑑定日八十八年八月二日其間長達七十餘天，而
        趙世清建築師在鑑定日之後，又於同月十三日下午約四點至本棟房屋五樓
        頂樓查看外牆，當時有五樓住戶夏太太在場，足證該建築師經歷仍嫌不足
        ，上次（八十三年度基簡字第一六四號回復原狀事件）林建築師是外縣市
        人，且偕同三位助手到場鑑定，年紀亦較長，經歷豐富，而此次只有趙世
        清建築師一人，且住居於本市，年紀較輕且見識淺，其判斷，顯有草率，
        而外牆要貼磁磚只是建議，並不是有絕對因果關係，被上訴人說她不是故
        意的，違法之人，在法庭內有那一位承認自己是故意的？原審既云，當事
        人進行主義，為何卷宗附有案例，此舉，有違公正第三者之立場裁判原則
        ，似有為被上訴人辯護之趨向，況卻被上訴人不法侵害上訴人有八十三年
        度基簡字第一六四號回復原狀事件，八十四年度執字第二九五號，及八十
        七年度基簡字第一二六號損害賠償事件，八十七年度執字第二三四六號等
        案可稽，足證被上訴人不無有故意或過失，按不法侵害他人之身體、健康
        、名譽或自由者，被害人雖非財產上之損害，亦得請求賠償相當之金額，
        此為民法第一九五條第一項所明示，且據八十三年二月十八日中國時報刊
        載專家言：「房屋漏水或發霉，對人體尤其對孩童的身心健康有所妨礙」
        ，基此被上訴人應賠償上訴人之身心健康損害依法有據，原審既未身歷其
        境，只憑想像而作出判決，與實情顯有差距，其所為與全民改革司法行動
        聯盟所言：不食人間煙火，目中無人的司法有何差異？
    三、證據：除援用原審之證據方法，另提出剪報一紙為證。
乙、被上訴人方面：被上訴人未於言詞辯論期日到場，亦未提出書狀，作何聲明或陳
    述。
    理      由
甲、程序方面：
    一、本件被上訴人未於言詞辯論期日到場，核無民事訴訟法第三百八十六條各款
        所列情形，爰依上訴人之聲請，由其一造辯論而為判決。
    二、又上訴人於第二審審理中，將其請求被上訴人給付身心健康之損害賠償金三
        十四萬元，減縮為十七萬元，核與民事訴訟法第四百三十六條之一第三項、
        第四百四十六條第一項但書之情形相符，應予准許，合先敘明。
乙、得心證之理由：
    一、上訴人起訴主張被上訴人所有位於之基隆市○○路四之三七號四樓房屋，恰
        為上訴人居住之同市○○路四之三六號三樓之樓上，而被上訴人住處房屋前
        因其浴室漏水滲入原告浴室，致原告房屋浴室頂板、牆壁受有水漬損害，原
        告訴請修復，經本院八十三年度基簡字第一六四號判決被告應回復原狀確定
        ，惟經強制執行後，至八十六年九月間又有人搬入該處，又自原處漏水，且
        較前嚴重，使上訴人全家生活起居甚為不便，如漏水嚴重時，全家帶至外處
        沐浴，致使上訴人無法專心工作，精神上受有極大痛苦。而按因故意或過失
        不法侵害他人之權利者，負損害賠償之責任，又負損害賠償責任者，應回復
        他方損害發生前之原狀，又土地上之建築物或其他工作物因設置或保管有欠
        缺，致損害他人之權利者，由工作物之所有人負賠償責任，民法第一百八十
        四條第一項、第二百十三條第一項、第一百九十一條第一項分別定有明文，
        被上訴人房屋因使用不當致地面破裂、污水下滲及上訴人之房屋，顯然侵害
        上訴人之權利，上訴人自得請求被上訴人回復原狀，並賠償上訴人健康及精
        神上之損害十四萬元等情。被上訴人未於言詞辯論期日到場，亦未提出書狀
        ，作何聲明或陳述，惟據其於原審所為之抗辯略以其所有之四樓房屋廁所均
        已於前案修繕完畢，嗣後發生之事情其不知是否仍然有關，且縱使被上訴人
        仍然有責任，但上訴人未妥善維護自己房子，亦有相當之過失，不應全部要
        求被上訴人負責等語。
    二、查上訴人居住之基隆市○○路四之三六號三樓之房屋，前因被上訴人所有位
        於基隆市○○路四之三七號四樓房屋浴室漏水，致上訴人房屋浴室頂板、牆
        壁受有水漬損害，上訴人訴請修復，經本院八十三年度基簡字第一六四號判
        決被上訴人應回復原狀確定，且經上訴人聲請強制執行，亦經本院以八十四
        年度執字第二九五號強制執行後，該案之強制執行已因修復完竣而終結，此
        有本院八十四年度執字第二九五號、台灣高等法院八十八年度抗字第二三九
        號民事裁定在卷可稽，故本件上訴人主張被上訴人對其所有房屋之保管不當
        ，致漏水損及上訴人之房屋，應係於前案執行完畢後所新生之另一損害原因
        ，而非前案判決效力所及，並無重複起訴，違反一事不再理原則之適用，應
        先敘明。
    三、按土地上之建築物或其他工作物因設置或保管有欠缺，致損害他人之權利者
        ，由工作物之所有人負賠償責任，而負損害賠償責任者，除法律另有規定或
        契約另有訂定外，應回復他方損害發生前之原狀，民法第一百九十一條第一
        項前段及第二百十三條第一項分別定有明文。經查上訴人主張被上訴人保管
        自家之浴廁不善，以致滲水損害同棟三樓之上訴人住處天花板及牆面之事實
        ，業經原審履勘現場結果，上訴人住處浴室天花板確有少許滲水、牆壁亦有
        之污痕，有勘驗筆錄及現場照片五紙在卷可稽；亦經原審囑託臺灣省建築師
        公會鑑定其損害之原因，經以在四樓被上訴人浴廁實際注水測試，經一小時
        後亦發現三樓上訴人浴室天花板有一滴水滴及浴室牆面與天花板交接處憑手
        能觸摸稍有濕感，而認定四樓（被上訴人之房屋）浴廁仍會滲水，但已非常
        輕微，有該公會出具之房屋滲水原因及修復費用鑑定報告書一份在卷可按，
        又鑑定人建築師趙世清並於原審調查時證稱上訴人天花板部分之滲水係因四
        樓所造成，牆面部分之污漬部分原因雖係三樓外牆未貼磁磚，但與四樓之滲
        水亦有關係等語明確，自堪信為真實。是上訴人請求被上訴人回復原狀，為
        有理由，應予准許。
    四、惟按損害之發生與擴大，被害人與有過失者，法院得減輕賠償金額或免除之
        ，民法第二百十七條第一項定有明文。復查上訴人住處浴室之損害，除係因
        四樓之被上訴人浴廁滲水所致者外，三樓上訴人浴廁之外牆為風頭壁未貼磁
        磚，防水性較差，且浴室本身為用水之地方濕氣較重，如不常清洗較易沾污
        垢，亦為損害發生之原因，此為前述臺灣省建築師公會之鑑定報告書所認定
        ；又鑑定人趙世清於原審調查時證稱：如果把三樓外牆風頭壁貼磁磚，下雨
        就不會滲水，至於管道間夾板更換的原因，浴室本身潮濕、夾板材質、廁所
        用水情形均包括在內等情，足見上訴人就其居住之三樓房屋浴廁牆面損害之
        發生，亦與有過失，雖上訴人係請求回復原狀，而非金錢賠償，惟仍應類推
        適用民法第二百十七條第一項規定，始為合理（參見七十六年七月三十一日
        七六院台廳一字第０四七七二號函）。而依上開臺灣省建築師公會之鑑定報
        告書所列之回復原狀所必須之費用，區別為三樓與四樓部分，而四樓部分之
        修復完全係被上訴人之過失所致，自應由其負責，而三樓部分則就鑑定報告
        書修復費用估算表所列之天花板油漆部分亦應由被上訴人負責，至於夾板更
        新及清潔工、稅捐及管理費部分，則上訴人亦應負擔部分責任，而經斟酌估
        算表所列四樓與三樓所須修復費用分別為一萬九千一百元與八千八百五十五
        元，其中三樓修復費用中清潔工、管道間夾板更新、稅捐及管理費為六千零
        五十五元等情狀，本院認被上訴人固應負回復原狀之責任，惟其全部之費用
        應由上訴人分擔其中十分之一，而由被上訴人負擔其餘之十分之九，較為合
        理。
    五、再按當事人主張有利於己之事實者，就其事實有舉證之責任，民事訴訟法第
        二百七十七條本文定有明文。再按不法侵害他人之身體、健康、名譽、自由
        等人格法益者，被害人雖非財產上損害，固亦得請求賠償相當之金額，民法
        第一百九十五條第一項亦有明文。經查上訴人雖主張其因被上訴人保管自家
        之浴廁不善，以致滲水損害上訴人住處浴室天花板及牆面，導致其身心健康
        受損，故請求精神賠償十七萬元云云，惟上訴人並未舉證說明其健康如何因
        漏水而受到侵害，其請求自不足採，應予駁回。
    六、復按各當事人一部勝訴一部敗訴者，各負擔其支出之訴訟費用。但法院得酌
        量情形，命兩造以比例分擔或命一造負擔，民事訴訟法第七十九條定有明文
        。上訴人於原審請求被上訴人應回復原狀，並賠償上訴人三十四萬元，經查
        回復原狀之費用為二萬七千九百五十五元（8855＋19100＝27855），經核原
        告勝訴部分為二萬五千零七十元（27855×0.9＝25070，元以下四捨五入）
        ，其餘三十四萬二千七百八十五元（2785＋340000＝342785）則為敗訴，原
        審斟酌兩造勝負比例，命上訴人負擔訴訟費用二分之一，對於上訴人並無不
        利，上訴意旨任意指摘，並無理由。
    七、綜上所述，上訴人基於侵權行為之法律關係，請求被上訴人回復原狀，為有
        理由，惟上訴人對於損害之發生與有過失，上訴人對於回復原狀之費用亦應
        負擔十分之一，至於上訴人其餘請求。則無理由，應予駁回。從而，原審命
        上訴人應負擔回復原狀費用之十分之一，並駁回原告身心健康之精神賠償之
        請求，及命上訴人負擔二分之一訴訟費用之判決，於法並無不當。上訴人上
        訴求為廢棄改判，非有理由，應予駁回。
    八、據上論結，本件上訴為無理由，依民事訴訟法第四百三十六條之一第三項、
        第四百六十三條、第四百四十九條第一項、第七十八條，判決如主文。
中      華      民      國    八十九    年      十一      月     八     日
~B臺灣基隆地方法院民事庭
~B  審判長法官  李木貴
~B        法官  何怡穎
~B        法官  林李達
右正本證明與原本無異。
本件不得上訴。
中      華      民      國    八十九    年      十一      月     九     日
~B  法院書記官  李繼業


司法院資訊處製作；財團法人民間司法改革基金會備份。
